【裁判字號】    90,上易,199
【裁判日期】    900313
【裁判案由】    詐欺等
【裁判全文】
臺灣高等法院臺南分院刑事判決                九十年度上易字第一九九號    Ｇ
      上  訴  人
      即  被  告  乙  ○  ○
右上訴人因詐欺等案件，不服臺灣臺南地方法院中華民國八十九年十一月八第一審判
決（八十九年度自字第三三八號），提起上訴，本院判決如左：
      主      文
原判決撤銷。
乙○○、甲○○共同意圖為自己不法之所有，以詐術使人將本人之物交付，各處有期
徒刑肆月，如易科罰金，各以參佰元折算壹日。乙○○緩刑參年。
      事      實
一、乙○○及甲○○二人為夫妻關係，明知渠等經濟狀況不佳，根本無力支付分期車
    款，仍基於意圖為自己不法所有之共同犯意聯絡，竟於八十八年十二月二十一日
    ，至臺南縣永康市○○○路，向丙○○要求以分期付款方式購買三菱牌、車牌號
    碼為Ｙ九－七八二三號之自小客車一輛，並共同依動產擔保交易法動產抵押之規
    定，由乙○○為動產擔保交易之債務人，雙方約定，總價款為新臺幣（下同）二
    十七萬元，定金為三萬元，餘款二十四萬元自八十九年一月二十日起至九十年十
    二月二十日止，分二十四期給付，每期繳款金額為一萬元，而在買受人不履行契
    約或抵押物即車輛被轉讓、典當他人、遷移或出質等有害於抵押權之行使者，丙○○即得占有抵押物，而上揭標的物即車輛需存放於乙○○之住所地即臺南縣永
    康市○○○街一百六十巷五號處，並辦妥動產擔保交易動產抵押設定登記。詎乙○○及甲○○於八十八年十二月二十一日取得標的物即前開車輛後，竟於二、三
    個月後即約八十九年三、四月間將該車輛遷移他處而未告知丙○○，致丙○○追
    索無著，足生損害於債權人丙○○，甲○○、乙○○僅於八十九年一月十九日以
    匯款方式繳付一萬元款項後即拒不付款，丙○○始知受騙，迄今乙○○及甲○○
    並未將前揭車輛歸還，亦積欠二十三萬元未還，玫生損害於丙○○。
二、案經被害人丙○○提起自訴。
      理      由
一、訊之上訴人即被告乙○○及甲○○對於右揭時地向自訴人丙○○以動產抵押方式
    購買如事實欄所述車輛，除繳付定金三萬元及匯款一萬元外，其餘價金均未給付
    ，迄今車輛亦已遷移他處等情均供承不諱，惟辯稱：當時是丙○○太太向渠等遊
    說買車，也說將來如還不出錢可以延期，車子牽回家後，渠等就將車輛開至基隆
    找工作，因找不到工作又回來臺南，後來朋友來借這輛車，那是買車後約二、三
    個月的事。借走二、三天後，朋友打電話來說發生車禍，車子受損嚴重，修理要
    花很多錢，伊等就叫他去處理，但也沒有說到賠償的事，現車子也不知在何處，
    朋友也找不到；當時只有合約書是伊等簽的，其他都沒見過云云。
二、經查右揭犯罪事實業據自訴人指訴綦詳，並有汽車買賣合約書、動產擔保交易動
    產抵押設定登記申請書、車輛動產抵押契約書、汽（機）車過戶登記書、牌照登
    記書及匯款收據各一份（以上均為影本）在卷可稽。是自訴人所指陳被告等於右
    揭時、地以動產抵押方式向自訴人購買前揭車輛等情，應非虛構，足堪信採。
三、又被告乙○○固坦承曾與自訴人訂定前揭汽車買賣約書，但否認曾與自訴人簽訂
    上開之動產擔保設定書及車輛動產抵押契約書，惟本件動產擔保交易申請書及車
    輛動產抵押契約書，雖經查係由代辦公司所代為辦理，然均係經被告同意後，才
    將印章、資料等交付委由代辦公司處理，且印鑑證明亦係由被告乙○○所蓋章乙
    節，業據自訴人於本院審理時證述詳盡，且亦為被告所不否認（詳本院九十年二
    月二十七日審理筆錄）。按依動產擔保法第七條之規定辦理登記時，應具備契約
    當事人之證明文件、印鑑證明等文件，此觀諸動產擔保交易法施行細則第六條之
    規定自明。前揭之辦理動產擔保登記之證明文件、資料，既係經被告同意後，交
    由代辦公司代為辦理，是縱非被告親自簽訂，對於上開之動產擔保設定書及車輛
    動產抵押契約書之效力，並無影響。再觀諸上開之汽車買賣合約書第六條載明：
    「合約訂立後雙方不得違約，‧‧‧若乙方（買方即被告乙○○）違約不買，或
    無法於約定期限內付清餘款時，甲方（即自訴人）得以沒收乙方所付價款，並有
    權收回該車」，而被告乙○○既親自簽名於其上，對於該合約書所載內容應已知
    悉並達成合意，故就該汽車買賣合約書第六條所載內容，被告亦知之甚詳。是上
    開動產抵押設定登記所需之相關文件資料，既係由被告親自交予自訴人委由代辦
    公司代為辦理，且被告又在載明前開約款之汽車買賣合約書上簽名，是對於前揭
    車輛係設定動產抵押權之標的物，及該車不得任意遷移等情，被告等實難諉為不
    知。
四、又查本件汽車買賣契約簽訂時，被告甲○○係從事搭蓋鐵厝之工作，每月平均工
    作約十天，每天工資約一千多元，而被告乙○○則無工作，生活費全仰賴被告甲○○所賺取之工資及被告乙○○婚前之積蓄十多萬元；另被告等結婚約三年，當
    初買車時原本打算要至基隆找工作，但斯時尚未找到，後來雖曾前往基隆，但因
    找不到工作又回來臺南等情，均經被告等自承在卷。顯見被告等與自訴人訂定本
    件汽車買賣契約時，經濟已顯拮据，而被告竟仍與自訴人簽訂汽車買賣契約，且
    又於契約中約定按月支付分期款一萬元，渠等是否具有足以於日後按月支付分期
    款一萬元之資力，即非無疑。而被告等在八十八年十二月二十一日給付定金並取
    得前揭車輛後，旋即於二、三個月後擅將上開車輛遷移他處，不僅未通知自訴人
    ，且僅繳納一萬元後即拒不繳付上開車輛之分期款項，致自訴人追索無著。而本
    件系爭車輛被告等雖佯稱係遭友人借走後出車禍，迄今下落不明，然渠等並無法
    提出借車之人之詳細姓名年籍資料供法院調查以實其說。另查上開車輛已有保險
    ，然於出車禍後被告等竟未報案，亦與常情不符。且被告等所供述借車時間係在
    買車後約二、三個月時，當時該車仍屬新車，被告等卻在未詳加詢問將來還車時
    間及詳細聯絡方式下即應允出借，甚至車子業車禍受損，渠等亦未曾向該友人要
    求賠償，且隨即放任不管迄今，均顯與常情有違，是被告以前詞置辯，無非卸責
    之詞，無足採信。又被告等另辯稱係自訴人太太要渠等購車，並言明將來如還不
    出分期款可以延期云云，但為自訴人所否認，然被告等並未提出相關證據資料供
    本院調查，且前情縱或屬實，但自訴人既將車輛賣予被告等，衡情自會要求被告
    等如期交付車款，是以其所言之真義，亦僅係將來如無法清償或許可以再議解決
    方式，應非謂被告等即可以任憑心意繳納或可以拒不清償，是以難僅以此即為被
    告等未為上揭犯行之認定，附此敘明。
五、綜上所述，被告等與自訴人訂立汽車買賣契約時，明知經濟情況已經拮据，且無
    固定收入，卻仍與自訴人訂購汽車，更於買賣契約中約定按月支付分期款一萬元
    ，足見被告等於購車之初，即有使自訴人陷於錯誤而為系爭車輛交付之意圖；另
    參酌被告等取得前揭車輛後，旋即於擅將該車遷移他處，不僅未通知自訴人，亦
    拒不繳付該車之其餘分期款項，益徵被告等於購車之初即有不法所有之意圖；而
    迨自訴人陷於錯誤而將系爭車輛交付後，被告等旋即將該車隱匿，且迄今亦未供
    出該車下落，致自訴人追索無著而受有損害，本件已事證明確，被告等上開犯行
    均洵堪認定。
六、查被告乙○○與甲○○二人明知渠等經濟狀況不佳，根本無力支付分期車款，仍
    向丙○○要求以分期付款方式購買自小客車一輛，並共同依動產擔保交易法動產
    抵押規定，由乙○○為動產擔保交易債務人，辦妥動產擔保交易動產抵押設定登
    記，詐得該自小客車。核被告乙○○及甲○○所為，係犯刑法第三百三十九條第
    一項詐欺取財罪及動產擔保交易法第三十八條處分標的物罪。被告二人間具有犯
    意聯絡及行為分擔，為共同正犯。又渠等所犯上開二罪間，有方法結果之牽連關
    係，應依刑法第五十五條之規定，從一重論以詐欺取財罪。
七、原審以被告乙○○、甲○○罪證明確，因予論罪科刑，固非無見，惟刑法第四十
    一條第一項有關易科罰金之規定業經修正為：「犯最重本刑為五年以下有期徒刑
    以下之刑之罪，而受六個月以下有期徒刑或拘役之宣告，因身體、教育、職業、
    家庭之關係或其他正當事由，執行顯有困難者，得以一元以上三元以下折算一日
    ，易科罰金。但確因不執行所宣告之刑，難收矯正之效，或難以維持法秩序者，
    不在此限。」，並於九十年一月十二日生效。依刑法第二條第一項前段之規定，
    自應適用上開修正後之法律。原審判決未及適用修正後之第四十一條第一項規定
    予以諭知易科罰金之折算標準，尚有未洽，被告等上訴意旨，空言指摘原判決不
    當，固無足採，惟原判決既有可議，自屬無可維持，應由本院予以撤銷改判。
    爰審酌被告等犯罪之動機、目的、手段、所生危害、被告於收受標的物二、三個
    月後即將前開車輛遷移他處，且僅繳納一萬元款項、上開車輛迄未返還亦不知所
    蹤，及犯後被告等仍未還錢等語，足見並無悔意等一切情狀，分別量處如主文第
    二項所示之刑，並依修正後刑法第四十一條第一項前段規定諭知如易科罰金各以
    三百元折算一日之標準，以資儆懲。
八、末查被告乙○○前未曾受有期徒刑以上刑之宣告，有臺灣高等法院被告全國前案
    紀錄表可稽，兼以被告家境本已窮苦，並有老幼待養，如夫妻同時入獄，家庭必
    然破碎，情何以堪。歷經此次偵審程序，當知警惕，信無再犯之虞，本院因認其
    所受刑之宣告，以暫不執行為適當，爰併予宣告緩刑三年，以勵自新。
據上論斷，應依刑事訴訟法第三百六十九條第一項前段、第三百六十四條、第三百四
十三條、第二百九十九條第一項前段，動產擔保交易法第三十八條，刑法第二條第一
項前段、第二十八條、第五十五條、第三百三十九條第一項、第四十一條第一項前段
、第七十四條第一款，罰金罰鍰提高標準條例第一條前段、第二條，判決如主文。
中    華    民    國      九十      年      三      月      十三        日
                                  臺灣高等法院臺南分院刑事第五庭
                                      審判長法官  茆    臺    雲
                                            法官  董    武    全
                                            法官  李    文    福
右正本證明與原本無異。
不得上訴。
                                      法院書記官  李    良    倩
中    華    民    國      九十      年      三      月     十四         日
附錄法條：
刑法第三百三十九條第一項：意圖為自己或第三人不法之所有，以詐術使人將本人或
                          第三人之物交付者，處五年以下有期徒刑、拘役或科或
                          併科一千元以下罰金。
動產擔保交易法第三十八條：動產擔保交易之債務人，意圖不法之利益，將標的物遷
                          移、出賣、出質、移轉、抵押或為其他處分，致生損害
                          於債權人者，處三年以下有期徒刑、拘役或科或併科六
                          千元以下之罰金。


司法院資訊處製作；財團法人民間司法改革基金會備份。
